臺灣桃園地方法院刑事判決　　　　　　100年度簡上字第456號
公　訴　人　臺灣桃園地方法院檢察署檢察官
上　訴　人
即　被　告　彭振榮
上列上訴人因詐欺案件，不服本院於民國100 年7 月15日所為10
0 年度簡字第158 號第一審刑事簡易判決（偵查案號：臺灣士林
地方法院檢察署99年度偵字第15047 號），提起上訴，本院管轄
第二審之合議庭判決如下：
    主  文
原判決撤銷。
彭振榮幫助意圖為自己不法之所有，以詐術使人將本人之物交付
，處拘役貳拾日，如易科罰金，以新臺幣壹仟元折算壹日。
    事  實
一、彭振榮可預見不法犯罪集團，經常要求被害人將被騙之款項
    匯入其所使用之人頭帳戶，以掩飾其詐欺取財之犯罪所得，
    並藉此逃避檢警人員之追緝，且預見向其取得提款卡及密碼
    等帳戶資料之人，會以其帳戶作為此類詐財取財之不法所用
    ，竟仍基於幫助詐欺取財之不確定故意，容任他人使用其帳
    戶，以遂行詐騙他人財物之犯行，而於民國99年3 月間閱讀
    報上之求職廣告後，依報上刊登之電話與某不詳真實姓名年
    籍之成年人取得聯繫，於99年3 月26日，在桃園縣火車站前
    之某便利商店處，將不知情之其子彭春福（另經臺灣士林地
    方法院檢察署檢察官為不起訴處分）所申請之第一商業銀行
    大湳分行（下稱第一銀行，帳號：00000000000 號）帳戶提
    款卡、密碼，提供詐騙集團成員使用。嗣該犯罪集團於取得
    上揭帳戶後，所屬某成員即基於意圖為自己不法所有之犯意
    聯絡，於99年3 月27日上午撥打電話予黃柏瑋，佯稱係「小
    涵」之女子，欲與黃柏瑋交往，惟為確認身分，須依指示至
    提款機操作，致黃柏瑋陷於錯誤，依指示自同日下午1 時28
    分起，至同日下午5 時33分許，在新北市板橋區及新莊區某
    處提款機，分別轉帳新臺幣（下同）2 萬9976元及7 萬元，
    至葉俊奇（已另行起訴）所有之士林社子郵局（帳號：000-
    00000000000004號）及彭春福上開第一銀行帳戶內，旋遭該
    犯罪集團成員提領一空，俟黃柏瑋發覺受騙，報警循線查悉
    上情。
二、案經臺灣士林地方法院檢察署檢察官自動檢舉簽分偵辦。
    理  由
一、證據能力：
  (一)按被告之自白，非出於強暴、脅迫、利誘、詐欺、疲勞訊問
    、違法羈押或其他不正之方法，且與事實相符者，得為證據
    ；被告陳述其自白係出於不正之方法者，應先於其他事證而
    為調查，該自白如係經檢察官提出者，法院應命檢察官就自
    白之出於自由意志，指出證明之方法，刑事訴訟法第156 條
    第1 項、第3 項定有明文。準此，被告對檢察官所提渠於偵
    查中之供述，其證據能力並無意見，復本院亦查無有何顯然
    不正之方法取得情事，而悖於其自由意志，是被告前開供述
    得為證據，合先敘明。
  (二)次按被告以外之人（包括證人、鑑定人、告訴人、被害人及
    共同被告等）於審判外之陳述雖不符刑事訴訟法第159 條之
    1 至之4 等4 條之規定，而經當事人於審判程序同意作為證
    據，法院審酌該言詞陳述或書面陳述作成時之情況，認為適
    當者，亦得為證據；當事人、代理人或辯護人於法院調查證
    據時，知有刑事訴訟法第159 條第1 項不得為證據之情形，
    而未於言詞辯論終結前聲明異議者，視為有前項之同意，同
    法第159 條之5 定有明文。立法意旨在於傳聞證據未經當事
    人之反對詰問予以核實，原則上先予排除。惟若當事人已放
    棄反對詰問權，於審判程序中表明同意該等傳聞證據可作為
    證據；或於言詞辯論終結前未聲明異議，基於尊重當事人對
    傳聞證據之處分權，及證據資料愈豐富，愈有助於真實發見
    之理念，且強化言詞辯論主義，使訴訟程序得以順暢進行，
    上開傳聞證據亦均具有證據能力。查本件下列所引用之被告
    以外之人於審判外之陳述，因公訴人、被告均表示不爭執其
    證據能力，復本院認其作成之情形並無不當情形，經審酌後
    認為適當，故前開審判外之陳述得為證據，併此敘明。
  (三)另本院以下所引用之非供述證據，均與本件事實具有自然關
    聯性，且核屬書證、物證性質，又查無事證足認有違背法定
    程序或經偽造、變造所取得等證據排除之情事，復經本院依
    刑事訴訟法第164 條、第165 條踐行物證、書證之調查程序
    ，況公訴人及被告對此部分之證據能力亦均不爭執，是堪認
    均有證據能力。
二、訊據被告固坦承為應徵工作，而於99年3 月間閱讀報上之求
    職廣告後，依報上刊登之電話與某不詳真實姓名年籍之成年
    人取得聯繫，並於99年3 月26日，在桃園縣火車站前某便利
    商店處，將不知情之其子彭春福所申請之第一銀行大湳分行
    （帳號：00000000000 號）帳戶提款卡、密碼，交付予某姓
    名年籍不詳之成年人之事實，惟矢口否認有何幫助詐欺犯行
    ，辯稱：伊係看報紙找工作，伊也是受害人，原審量刑過重
    云云。然查：
  (一)按刑法對於故意有兩種規定，首先刑法第13條第1 項規定：
    「行為人對於構成犯罪之事實，明知並有意使其發生者，為
    故意」；第2 項另規定：「行為人對於構成犯罪之事實，預
    見其發生而其發生並不違背其本意者，以故意論」。學說多
    稱前者為「直接故意」或「確定故意」；後者為「間接故意
    」、「不確定故意」或「未必故意」。至不論學說或實務分
    析故意之要素，均認為故意包括「知」與「意」的要素，刑
    法第13條第1 項所謂「明知」、第2 項所謂「預見其發生」
    ，均屬知的要素。而刑法第13條第1 項所謂「有意使其發生
    」、第2 項所謂「其發生並不違背其本意」，則均屬於意的
    要素。本院以為，「故意」的構成應僅以行為人對於犯罪事
    實的認知為要件。亦即具備「知」（即學說常使用之「預見
    」）的要素即足，所謂的「有意使其發生」，毋寧即係闡明
    「知」的要素，蓋「知情行為永遠不違背其本意」，亦即高
    度的「知」與「意」，雖學說及實務通稱為直接故意，而將
    其當作故意的「定義」，惟所謂定義必須是包含充分及必要
    條件，從必要條件觀之，既然刑法第13條第2 項將較低度的
    「知」與「意」亦作為故意的要件，就沒有理由反而將高度
    的知與高度的意當作故意的要件，因而我國刑法對於故意的
    定義應該是在刑法第13條第2 項，而非第1 項（黃榮堅教授
    同此見解，參見所著，刑法解題－關於故意及過失，收錄於
    氏著，刑法問題與利益思考，1995年6 月，初版，第1 頁《
    第31頁》以下）。簡言之，所謂的直接故意，嚴格說來，既
    然行為人有意使其發生，是屬於行為人所追求的目的狀態，
    而不僅僅是中間目的或最後目的的附帶結果而已，此種故意
    應該是「意圖」故意，即最強度的故意，根本上放棄直接或
    間接故意的區分法，以刑法第13條第2 項作為故意的定義，
    且重點在於「知」的要素，即以「預見」為準（參見黃榮堅
    ，基礎刑法學《上》，2006年9 月，三版，第437 頁以下，
    黃教授尚認為所謂「違背其本意」的概念，違背刑法規範之
    基本意義，進而主張刑法第13條關於故意的規定應改弦易張
    ，重新規定）。從而，是否具有故意，應以行為人是否「預
    見」犯罪事實構成要件的實現，至於究竟有無預見，必須經
    由推論的過程才能得出結論，依據已存在的事實及證據，來
    推論行為人對於事實的發生是否預見，且此處的預見應以有
    「預見可能性」為前提，而決定有無預見可能性的因素包括
    「知識」及「用心」，蓋無知不是刑罰的對象，而在行為人
    已具備足夠知識的前提下，即應以法律所設想之一般智識謹
    慎者的狀態，用以判斷行為人對於侵害事實的發生是否具備
    足夠的預見可能性，換言之，以刑罰的威嚇使行為時之行為
    人提高用心，而動用其既有之知識去預見侵害事實的發生，
    而產生迴避的動機及行為，尤其在刑法第13條第2 項仍有「
    其發生並不違背其本意」之文字下，至少應參考學說上的「
    防果理論」標準，除非行為人以實際的行動顯示其避免法益
    侵害結果發生的意願（亦即行為人之行為目的就是為保護法
    益免於侵害），否則，祇要行為人認識構成要件事實發生之
    可能性，行為人的行為即是出於故意。又預見（可能性）之
    標準，本院仍採通說主張兼顧主、客觀標準的折衷說，亦即
    以一般人的注意能力為判斷標準，兼顧行為人個人的注意能
    力為上限，亦即行為人個人注意能力超過一般人之注意能力
    時，以一般人注意能力作為判斷預見可能性之標準；行為人
    個人注意能力不及一般人注意能力時，以行為人個人注意能
    力為判斷預見可能性之標準。從實證上（或說統計學）的角
    度，是否預見的判斷，也建立在對於相同事實觀察的統計數
    字基礎上，當愈多相同條件者處於行為人行為當時的情形下
    ，得預見事實的發生，即愈能判斷行為人有預見的故意；而
    判斷是否預見，更須依據行為人的智識、經驗，例如行為人
    的社會年齡、生活經驗、教育程度，特別是對於社會新聞的
    吸收，以及行為時的精神狀態等，綜合判斷推論行為人是否
    預見。
  (二)被告確有於99年3 月26日，在桃園縣火車站前某便利商店處
    ，將不知情之其子彭春福所申請之第一銀行大湳分行（帳號
    ：00000000000 號）帳戶提款卡、密碼，交付予某姓名年籍
    不詳之成年人乙節，業據被告自承在卷，並有彭春福帳號00
    700000000000號帳戶之基本資料、第一商業銀行大湳分行99
    年11月4 日一大湳字第00227 號函暨所附之彭春福帳號0000
    0000000 號帳戶之開戶資料、交易明細資料附卷可稽，此部
    分之事實首堪認定。
  (三)被害人黃柏瑋確於99年3 月27日上午接獲佯稱係「小涵」之
    女子來電，表示欲與黃柏瑋交往，惟為確認身分，須依指示
    至提款機操作，致黃柏瑋陷於錯誤，依指示自同日下午1 時
    28分起，至同日下午5 時33分許，在新北市板橋區及新莊區
    某處提款機，分別轉帳2 萬9976元及7 萬元，至葉俊奇所有
    之士林社子郵局（帳號：000-00000000000004號）及彭春福
    上開第一銀行帳戶內，旋遭該犯罪集團成員提領一空，俟黃
    柏瑋發覺受騙報警之事實，業據證人即被害人黃柏瑋於警詢
    、偵查中證述明確，復有第一銀行自動櫃員機交易明細、板
    信商業銀行自動櫃員機交易明細、第一商業銀行大湳分行99
    年11月4 日一大湳字第00227 號函暨所附之彭春福帳號0000
    0000000 號帳戶之開戶資料、交易明細資料在卷可參，足見
    被告交付之上述銀行帳戶，確遭詐欺集團成員所持以使用，
    此部分之事實亦堪認定。
  (四)按金融存簿帳戶，關乎個人財產權益之保障，一般均應有需
    妥善保管存摺、提款卡、印章，甚且使用之密碼，以防被他
    人冒用及盜領之認識，難認有何理由得自由流通使用，且縱
    有特殊情形需將存摺、印章、提款卡等交付他人，亦必先深
    入瞭解其用途後再為提供，方符一般人民日常生活經驗。此
    外，金融帳戶為個人理財工具，一人同時開立多家金融機關
    帳戶輒屬常見，開立亦無特殊限制及困難，至有需求金融帳
    戶之情形，不自行向金融機關申請開立，反向他人借用、購
    買供己使用，衡諸現今社會上詐欺頻傳，多係詐騙集團以電
    話、簡訊詐欺被害人利用ATM 轉帳至人頭帳戶之情形，業已
    屬社會所共聞共知之經驗，故任意交付、轉賣帳戶與他人，
    受讓人係從事財產犯罪，除有特殊理由，難謂不知係助長他
    人犯罪。被告辯稱係為應徵工作而交付提款卡、密碼等情，
    前後均一致，當認有合理懷疑而可信為真。惟被告於審理中
    自陳先前應徵之工作，未曾有須提供提款卡及密碼之情形，
    又被告既曾有應徵工作之經驗，應較無此經驗之人對於應徵
    工作之常情有更深之瞭解，對於須提供提款卡始能應徵工作
    之異常情形，顯難以「為了急於找工作，才會提供提款卡、
    密碼」等詞推諉為不知。再觀諸被告亦自承當時也覺得納悶
    ，為何需要提款卡與密碼。如果帳戶內有錢，伊當然不會交
    給對方，所以在交付提款卡前，依對方指示先將存款全數提
    領等情，足認被告對於其帳戶可能遭對方不法使用已有預見
    ，而一般智識者均足預見此時帳戶極有可能用以詐騙他人存
    提金額使用，被告並非初次接觸使用提款卡者，更非智能障
    礙之人，對於此等社會生活經驗，當亦有認識，被告既具此
    等知識，卻又不用心防止他人可能遭詐騙之結果發生，竟基
    於自私的僅考量自身必須儘速找到工作之利益衡量，而漠視
    他人可能因其交付帳戶、密碼之行為，致財產上受害之可能
    性。被告既有此預見，復未採取任何有效防止犯罪結果發生
    之舉，而仍將存簿帳號、提款卡等物交付他人使用，雖無積
    極證據顯示被告與該詐騙集團成員有共同詐欺之犯意聯絡，
    但其有幫助他人犯詐欺罪之意甚明。
三、綜上，本件足認被告確有將上開帳戶之提款卡及密碼交付詐
    欺集團使用事證明確，被告犯行堪予認定，應依法論科。
四、論罪科刑：
  (一)按幫助犯之成立，主觀上行為人須有幫助故意，客觀上須有
    幫助行為，意即需對於犯罪與正犯有共同之認識，而以幫助
    之意思，對於正犯資以助力，而未參與實施犯罪之行為者而
    言（參照最高法院75年度臺上字第1509號、88年度臺上字第
    1270號判決意旨）。被告將上開銀行帳戶之提款卡與密碼交
    付予詐騙集團成員作為詐騙財物之用，被告顯係基於幫助他
    人詐欺財物之犯意，且所為提供銀行帳戶予他人之行為，亦
    屬刑法詐欺罪構成要件以外之行為，其既以幫助他人詐欺之
    意思而參與犯罪構成要件以外之行為，核其所為係犯刑法第
    30條第1 項前段、刑法第339 第1 項之幫助詐欺罪，並應依
    刑法第30條第2 項之規定減輕其刑。
  (二)原判決予以論科，固非無見。惟查：被告於本院審理中，業
    已與被害人黃柏瑋達成和解，並已賠償給付，有本院100 年
    10月28日調解委員調解單、本院100 年度附民移調字第692
    號調解筆錄附卷可稽，原審未及斟酌，尚有未洽。被告提起
    上訴，指摘原判決量刑過重，非無理由，應由本院將原判決
    撤銷改判。爰審酌被告之犯罪動機係為求職謀生、犯罪所生
    損害尚非嚴重，犯罪後於本院審理時已與被害人達成和解等
    一切情狀，量處如主文所示之刑，並諭知易科罰金之折算標
    準。
據上論斷，應依刑事訴訟法第369 條第1 項前段、第364 條、第
299 條第1 項前段，刑法第339 條第1 項、第30條第1 項前段、
第2 項、第41條第1 項前段，刑法施行法第1 條之1 第1 項、第
2 項前段，判決如主文。
本案經檢察官陳淑蓉到庭執行職務。
中    華    民    國   100    年    12    月    2     日
                      刑事第六庭審判長法  官  錢建榮
                                      法  官  王鐵雄
                                      法  官  游智棋
以上正本證明與原本無異。
不得上訴。
                                      書記官  陳育萱
中    華    民    國   100    年    12    月    2     日
附錄本案論罪科刑法條：
中華民國刑法第339條
（普通詐欺罪）
意圖為自己或第三人不法之所有，以詐術使人將本人或第三人之
物交付者，處5 年以下有期徒刑、拘役或科或併科1 千元以下罰
金。
以前項方法得財產上不法之利益或使第三人得之者，亦同。
前二項之未遂犯罰之。